【裁判字號】    98,訴,375
【裁判日期】    980804
【裁判案由】    給付買賣價金
【裁判全文】
臺灣高雄地方法院民事判決               98年度訴字第375號
原      告  永驊汽車股份有限公司
法定代理人  丙○○
訴訟代理人  周中臣律師
            黃錫耀律師
被      告  財團法人高雄市文武聖殿
法定代理人  乙○○
訴訟代理人  許再定律師
上列當事人間給付買賣價金事件，本院於民國98年7月21日言詞
辯論終結，判決如下：
    主  文
被告應給付原告新台幣貳佰肆拾參萬肆仟柒佰伍拾捌元及自民國
九十七年九月二日起至清償日止，按年息百分之五計算之利息。
訴訟費用由被告負擔。
本判決於原告以新台幣捌拾壹萬壹仟伍佰捌拾陸元供擔保後得假
執行，被告如以新台幣貳佰肆拾參萬肆仟柒佰伍拾捌元為原告供
擔保後，得免為假執行。
    事實及理由
一、按訴狀送達後，原告不得將原訴變更或追加他訴，但擴張或
    減縮應受判決事項之聲明者，不在此限，民事訴訟法第255
    條第1 項第3 款分別定有明文。次按不變更訴訟標的，而補
    充或更正事實上或法律上之陳述者，非為訴之變更或追加，
    民事訴訟法第256 條亦有明文。本件原告起訴主張訴外人甲
    ○○為被告之董事兼總務而「代理」被告向原告購買車輛，
    並約定由原告代墊車輛改裝、領牌及保險等費用，爰依買賣
    及兩造約定之法律關係，請求被告給付買賣價金及代墊車輛
    改裝、領牌、保險等費用共新台幣（下同）2,447,575 元及
    法定遲延利息。嗣於訴狀送達後，撤回代墊保險費用部分，
    變更請求被告給付2,434,758 元，核屬減縮應受判決事項之
    聲明，合於前述規定，應予准許。至於原告於訴狀送達後，
    併主張甲○○係原告之董事而「代表」被告向原告購買汽車
    ，並約定由原告代墊費用之事實，僅係補充事實上及法律上
    之陳述，並未變更訴訟標的，自非訴之變更或追加，被告以
    原告此部分訴之追加不合法等語為辯，應非可採，先予敘明
    。
二、原告主張：被告董事甲○○擔任被告之總務，於民國97 年5
    月21日代表或代理被告與訴外人即原告之業務員戴明錦接洽
    ，向原告購買福斯廠牌、車型CRAFTER 、排氣量2,500cc 之
    白色進口自用小客車乙輛（下稱系爭車輛），約定車輛價金
    為新台幣（下同）2,360,000 元，嗣於同年5 月26日簽訂汽
    車買賣契約書，並約定於同年6 月5 日前後，一次付清車輛
    價金，6 月12日交車。因被告要求改裝車內配件及在車身黏
    貼被告名稱、標誌之貼紙，且系爭車輛需辦理領牌及保險，
    兩造遂另約定由原告為被告處理系爭車輛改裝、黏貼車身貼
    紙、領牌、保險等事宜，再由被告償還原告代墊之費用。原
    告合計代墊車輛改裝費60,000元、領牌費14,758元，共計
    74,758元，爰依買賣及兩造約定之法律關係，提起本訴，並
    聲明：(一)被告應給付原告2,434,758 元，及自起訴狀繕本送
    達翌日（即97年9 月2 日）起至清償日止，按年息百分之5
    計算之利息。(二)願供擔保，請准宣告假執行。
三、被告則以：否認兩造間就系爭車輛有賣賣契約存在之事實。
    系爭買賣契約書上並無被告印章及法定代理人簽名，亦無原
    告法定代理人之簽名或蓋章，被告法定代理人未授權甲○○
    向原告購買系爭車輛，甲○○係無權代理被告向原告購買系
    爭車輛，戴明錦亦非經原告之法定代理人授權之人，系爭買
    賣契約應不成立。再者，系爭買賣契約係屬定型化契約，原
    告未依消費者保護法第11條之1 規定，給予被告30日之審閱
    期間，系爭買賣契約應不成立。況且，系爭買賣契約書背面
    其他約定事項第1 條約定：契約需交付訂金始生效力等語。
    而系爭買賣契約書之訂金欄為空白，足見，無任何訂金之交
    付，契約應不生效力。此外，系爭買賣契約書背面其他約定
    事項第2 條約定：自簽約日起算3 個月內有效，逾期失效等
    語。惟系爭買賣契約簽約日期為97年5 月26日，迄今已逾3
    個月，系爭買賣契約縱使曾成立生效，如今亦已失效。若本
    院認系爭買賣契約已成立並生效力，因原告未經被告同意而
    改裝系爭車輛車內配件及在黏貼車身貼紙，被告得依系爭買
    賣契約書背面其他約定事項第3 條之約定，解除系爭買賣契
    約等語，資為抗辯。並聲明：(一)原告之訴駁回。(二)如受不利
    判決，願供擔保，請准宣告免為假執行。
四、兩造不爭執事項：
  (一)甲○○於97年5 、6 月間係被告之董事，擔任總務，於97年
    5 月26日，以被告為買受人，與原告之業務員蔡明錦簽訂系
    爭買賣契約，向原告購買系爭車輛，車輛價金2,360,000 元
    ，約定於同年6 月5 日付清、同年6 月12日交車。
  (二)原告以被告名義向高雄市監理處申領系爭車輛之汽車牌照，
    車牌號碼係2337-XM 號。
  (三)原告改裝系爭車輛之內裝、於車身黏貼被告名稱、標誌之貼
    紙支出60,000元，辦理領牌（含號牌費、檢驗費、行車執照
    費、選號費、牌照稅、燃料使用費）支出14,758元。
五、兩造爭執事項：
  (一)系爭買賣契約、改裝車輛、黏貼車身貼紙及領牌之費用由原
    告代墊之約定，是否成立生效？
    1.甲○○是否有代表被告與原告購買系爭車輛之權限？若有
      ，甲○○係代表或代理被告向原告購買系爭車輛？若係代
      表，系爭買賣契約之效力如何？若係代理，系爭買賣契約
      之效力如何？
    2.系爭買賣契約是否因原告未給予被告30日之審閱期間而不
      成立？
    3.系爭買賣契約是否因被告未交付訂金，或自簽約日起迄今
      已逾3 個月而失效？
  (二)若系爭買賣契約已成立生效，被告主張解除契約，有無理由
    ？
  (三)原告請求被告給付系爭車輛買賣價金2,360,000 元及代墊費
    74,758元，有無理由？
六、得心證理由：
  (一)系爭買賣契約、改裝車輛、黏貼車身貼紙及領牌之費用由原
    告代墊之約定，是否成立生效？
  1.甲○○是否有代表被告與原告締約之權限？若有，甲○○係
    代表或代理被告向原告締約？若係代表，系爭買賣契約及代
    墊費用約定之效力如何？若係代理，系爭買賣契約及代墊費
    用約定之效力如何？
    (1)按稱買賣者，謂當事人約定一方移轉財產權於他方，他方
      支付價金之契約。當事人就標的物及其價金互相同意時，
      買賣契約即為成立，民法第345 條定有明文。次按買賣之
      債權契約並非要式行為，除（民法）第166 條情形外，自
      無須以訂立書據為其要件，苟有其他證據方法，足以證明
      確有買賣事實，則因買賣所發生之債務關係，即不容藉口
      無書據而任意否認，最高法院18年上字第2956號判例可資
      參照。又按董事就法人一切事務，對外代表法人；董事有
      數人者，除章程另有規定外，各董事均得代表法人。對於
      董事代表權所加之限制，不得對抗善意第三人，民法第27
      條第2 、3 項亦有明文。
    (2)原告主張甲○○係被告之董事兼總務，對外代表被告，甲
      ○○向原告購買系爭車輛，並約定由被告代墊車輛改裝、
      領牌之費用等情，並提出系爭買賣契約書、汽車行照、照
      片為憑。被告否認之，並以：甲○○僅係董事，並無代表
      被告之權限，且甲○○已到庭證稱其係代理被告向原告購
      買系爭輛等語為辯。
    (3)經查：
      甲○○於97年5 、6 月間係被告之董事兼總務，此乃兩
        造所不爭執。依前述規定，甲○○就被告一切事務，對
        外代表被告。被告雖抗辯：被告之章程另有規定，僅董
        事長有代表權，依一般人之常識，亦知悉寺廟僅有董事
        長始有對外代表權等語。然被告並未舉證證明章程對於
        甲○○代表權之限制，況且寺廟規模大小不一，事務繁
        瑣程度各不相同，尚難一概而論一般人均得知悉僅有董
        事長始有對外代表寺廟之權限。被告此部分辯解，自無
        可採。
      原告提出系爭買賣契約書之買受人簽章欄「甲○○」、
        「財團法人高雄市文武聖殿」係由甲○○親自簽名，並
        蓋用被告之印章，已經證人甲○○到庭證述明確（本院
        卷第60頁），證人即被告之出納人員丁○○亦到庭結證
        確認買受人簽章欄之「財團法人高雄市文武聖殿」之印
        文，係屬被告之印文無誤（本院卷第100 頁），系爭買
        賣契約書上甲○○之簽名及被告之印文，均為真正，應
        可認定。觀之系爭買賣契約書之買受人簽章欄上僅有「
        甲○○」與被告之印文，因法人係由法人之機關代為法
        律行為，通常情形均由法人代表簽署法人名稱及代表人
        姓名。系爭買賣契約書買受人簽章之形式外觀上已符合
        代表之形式，甲○○係代表被告向原告購買系爭車輛，
        堪予認定。甲○○對外既得代表被告，其並到庭證稱：
        簽訂契約時，對於買賣契約之價金、車輛型號及付款方
        式均已清楚（本院卷第61頁）。足見，兩造就系爭買賣
        契約之標的物、價金，均已意思合致，依前述規定，兩
        造就系爭車輛之買賣契約即已成立。證人甲○○另到庭
        證稱：有要求原告改裝系爭車輛內裝及黏貼車身貼紙、
        領牌等語（本院卷第61頁）。準此，原告主張兩造約定
        由原告改裝系爭車輛、黏貼車身貼紙、領牌，並代墊費
        用，亦屬有據。
      證人甲○○雖證稱：其係代理被告向原告購買系爭車輛
        等語。然從系爭買賣契約書之買受人簽章之形式以觀，
        未見甲○○為代理人之記載，且法人須由自然人代為法
        律行為，甲○○若係代理被告，應係代理原應代被告為
        法律行為之代表人，如董事長或其他有代表權之人。系
        爭買賣契約書並無代理之外觀，尚難僅以甲○○證稱其
        係代理云云，即認其所為確為代理行為。
      被告雖抗辯系爭買賣契約並未經兩造之法定代理人親自
        簽署或授權簽署，故兩造間之就系爭車輛之買賣契約並
        不成立等語。然依前述說明，買賣之債權契約並非要式
        行為，且甲○○對外有代表被告之權限，已如前述，其
        代表被告向原告之業務員戴明錦購買系爭車輛，並就標
        的物、價金有意思表示之合致，且約定由原告代墊改裝
        系爭車輛、黏貼車身貼紙、領牌之費用。原告之業務員
        戴明錦乃受僱於原告從事銷售汽車業務之人，於其業務
        範圍內，本有代理原告銷售系爭車輛之權限。甲○○代
        表被告與代理原告之戴明錦締約，契約即成立，要不因
        兩造之法定代理人未親自簽署系爭買賣契約書而不成立
        ，被告此部分抗辯，殊無可採。
  2.系爭買賣契約是否因原告未給予被告30日之審閱期間而不成
    立？
    (1)按企業經營者與消費者訂立定型化契約前，應有30日以內
      之合理期間，供消費者審閱全部條款內容。違反前項規定
      者，其條款不構成契約之內容，消費者保護法第11條之1
      第1 項、第2 項前段分別定有明文；考其立法理由，係為
      維護消費者知的權利，使其於訂立定型化契約前，有充分
      了解定型化契約條款之機會，且為確保消費者之契約審閱
      權，明定企業經營者未提供合理審閱期間之法律效果。是
      該條之目的，在給予消費者充分瞭解契約內容之機會，並
      規範企業經營者不得在未給予消費者審閱契約內容之機會
      前，限制消費者簽訂契約之時間，以避免消費者於匆忙間
      不及瞭解其依契約所得主張之權利及應負擔之義務，致訂
      立顯失公平之契約而受有損害。故只須消費者於簽約前已
      充分瞭解該契約之權利義務關係，或有可認其能認識契約
      權利義務關係之合理審閱期間，即不得引用上開規定而主
      張條款不構成契約之內容。因之，並非任何定型化契約，
      於訂定契約之前，企業經營者均應給予消費者中央主管機
      關所選擇特定行業之審閱期間，否則消費者即可主張該條
      款不構成契約之內容或契約全部無效，而仍應實質探究消
      費者於簽立定型化契約之前，是否有合理期間，能審閱全
      部條款內容，並充分瞭解該契約之權利義務關係，以考量
      締約與否。苟非如此，未經探究個案審閱期間是否合理及
      定型化契約條款是否顯失公平，一概以審閱期間不足中央
      主管機關所公告之審閱期間，即逕認定型化契約全部無效
      ，應已逾審閱期間規範之目的，且有礙社會一般交易秩序
      。
    (2)經查：系爭買賣契約書所載之標的物內容包括廠牌、車色
      、產地、出廠年份、車型、排氣量、型式、台數、新車總
      價及付款方式，均經甲○○確認後簽署，已經證人甲○○
      到庭證述明確（本院卷第61頁）。足見，被告已知悉買賣
      系爭車輛之內容（標的物及價金），並與原告就買賣系爭
      車輛之標的物及價金經過磋商。再者，系爭買賣契約書契
      約背面之其他約定事項，所載內容僅係一般汽車買賣之基
      本條款，其文字簡單易懂，並無內容繁複、深奧難懂之處
      ，屬於一般汽車買賣契約之約定。據此，被告應已充分瞭
      解系爭買賣契約之權利義務關係後，始考量締約與否，被
      告抗辯原告未給予被告30日之審閱期間，系爭買賣契約因
      而不成立云云，洵非有據。
  3.系爭買賣契約是否因被告未交付訂金，或自簽約日起迄今已
    逾3 個月而失效？
    (1)按定型化契約中之定型化契約條款牴觸個別磋商條款之約
      定者，其牴觸部分無效，消費者保護法第15條定有明文。
      次按，解釋意思表示，應探求當事人之真意，不得拘泥於
      所用之辭句，民法第98條亦有明文。
    (2)被告抗辯：依據系爭買賣契約書背面其他約定事項第1 條
      約定，系爭買賣契約於買受人交付訂金，經出賣人如數收
      訖或票據兌現始生效力，因系爭買賣契約並未約定訂金，
      故系爭買賣契約應解釋為「未成立」或「無效」等語。原
      告否認之。然查：系爭買賣契約書已載明付款方式為：6
      月5 日左右，一次付清等語，足見系爭買賣契約並未約定
      給付訂金之情形。且系爭買賣契約之價金係經代表被告簽
      署系爭買賣契約書之甲○○確認無誤後，甲○○始簽署系
      爭買賣契約書，亦如前述。是以，系爭車輛之買賣價金一
      次付清，無須給付訂金，乃兩造個別磋商之約定。系爭買
      賣契約書背面之其他約定事項第1 條交付訂金後始生效力
      之約定，顯與兩造個別磋商之約定牴觸，依前述規定，其
      他約定事項第1 條之約定自屬無效。被告此部分抗辯，亦
      不足採。
    (3)被告另辯稱：系爭買賣契約書背面其他約定事項第2 條約
      定系爭買賣契約自簽約日起算3 個月內有效，逾期失效。
      則系爭買賣契約迄今應已失效等語為辯。原告否認之。經
      查：系爭買賣契約書背面其他約定事項第2 條約定：本契
      約自簽約日起算3 個月內有效，逾期失效，固有買賣契約
      書背面之其他約定事項附卷可考（本院卷第26頁）。觀其
      文義，係就契約生效後，契約效力約定期限。然買賣契約
      成立生效後，出賣人即負有交付買賣標的物予買受人，並
      使其取得該物所有權之義務；買受人亦負有給付價金之義
      務。如出賣人、買受人於期限內，均依已成立、生效之買
      賣契約履行義務，買賣契約豈有因逾期而仍失效之理。如
      在僅有一方已履行之情形下，他方得據此拖延、拒絕履行
      義務，進而主張契約逾期失效，將使他方已履行義務歸於
      徒勞，實不符原訂立買賣契約之目的。是以，系爭買賣契
      約書背面其他約定事項第2 條之約定，應係促使買賣雙方
      於3 個月內履行義務之期限，解釋為：買賣契約成立、生
      效後，出賣人及買受人逾3 個月均未依約履行者，則買賣
      契約逾3 個月即失效，較符合契約之目的及兩造訂立系爭
      買賣契約之原意。系爭買賣契約並未約定應交付訂金，已
      如前述，則系爭買賣契約於97年5 月21日兩造合意以
      2,360,000 元買賣系爭車輛時，即已成立生效。原告於系
      爭買賣契約成立生效後，於97年5 月30日就被告買受之系
      爭車輛辦理領牌手續，有統一發票、高雄市政府監理規費
      收據、汽車牌照選號費收據、高雄市稅捐稽徵處97年全期
      使用牌照稅繳款書、高雄市監理處汽車燃料使用費繳納通
      知書在卷足參（本院卷第128 至132 頁）。原告辦理領牌
      手續，乃履行交付系爭車輛予被告之義務之必要行為，原
      告已於系爭買賣契約成立生效後3 個月內，依系爭買賣契
      約履行其義務，系爭買賣契約自無再適用系爭買賣契約書
      背面其他約訂事項第2 條約定之情形。被告此部分抗辯，
      核非可採。
  (二)若系爭買賣契約已成立生效，被告主張解除契約，有無理由
    ？
    1.被告抗辯原告擅自改裝系爭車輛、黏貼車身貼紙，已違反
      系爭買賣契約書背面之其他約定事項第3 條之約定，被告
      據此解除系爭買賣契約等語。
    2.按契約標的物車輛非經雙方同意，契約當事人不得要求變
      更規格、顏色或配件。因製造廠改良、變更或停止供應，
      致出賣人無法依原約定給付者。出賣人即應通知買受人，
      買受人得解除契約，請求返還已付價金，系爭買賣契約書
      背面之其他約定事項第3 條雖有記載。然證人甲○○到庭
      證稱：其有要求原告就系爭車輛內裝改2 張椅子，並於車
      身黏貼被告名稱及標誌之貼紙等語（本院卷第61頁）。足
      見，原告改裝系爭車輛內裝及黏貼車身貼紙，乃依據甲○
      ○之要求，兩造就此部分已有合意，自無違反系爭買賣契
      約書背面其他約定事項第3 條之情形。被告上開辯解，並
      無可採。
  (三)原告請求被告給付系爭車輛買賣價金2,360,000 元及代墊費
    74,758元，有無理由？
    1.按債權人基於債之關係，得向債務人請求給付；買受人對
      於出賣人，有交付約定價金及受領標的物之義務，民法第
      199 條第1 項、第367 條分別定有明文。
    2.甲○○代表被告向原告購買系爭車輛，另約定由原告改裝
      系爭車輛、黏貼車身貼紙、領牌並代墊費用，業如前述。
      兩造約定系爭車輛之買賣價金為2,360,000 元乙節，有系
      爭買賣契約書附卷可憑（本院卷第7 頁）；原告改裝車輛
      、黏貼車身貼紙支出費用60,000元、領牌支出費用14,758
      元，亦分別有統一發票、高雄市政府監理規費收據、汽車
      牌照選號費收據、高雄市稅捐稽徵處97年全期使用牌照稅
      繳款書、高雄市監理處汽車燃料使用費繳納通知書存卷可
      查（本院卷第128 至132 頁）。是以，原告依據系爭買賣
      契約及兩造之約定，請求被告給付買賣價金2,360,000 元
      及代墊費用74,758元，應屬有據。
七、綜上所述，原告依據系爭買賣契約及兩造之約定，請求被告
    給付買賣價金2,360,000 元及代墊費用74,758元，為有理由
    。是以，原告請求被告給付2,434,758 元及自起訴狀繕本送
    達翌日（即97年9 月2 日）起至清償日止，按年息百分之5
    計算之利息，為有理由，應予准許。
八、兩造均陳明願供擔保，請准宣告假執行或免為假執行，經核
    均無不合，爰分別酌定相當擔保金額，准許之。
九、據上論結，原告之訴為有理由，依民事訴訟法第78條、第
    390條第2項、第392條第2項，判決如主文。
中    華    民    國    98    年    8     月    4     日
                  民事第三庭    法  官  陳宛榆
正本係照原本作成。
如不服本判決，應於送達後20日內，向本院提出上訴狀並表明上
訴理由，如於本判決宣示後送達前提起上訴者，應於判決送達後
10日內補提上訴理由書（須附繕本）。
中    華    民    國    98    年    8     月    4     日
                                書記官  曹德英


司法院資訊處製作；財團法人民間司法改革基金會備份。
